【裁判字號】    89,家訴,49
【裁判日期】    901129
【裁判案由】    分割共有物
【裁判全文】
臺灣臺南地方法院民事判決  八十九年度家訴字第四九號
    原      告    施世利
    訴訟代理人    陳昭雄律師
    複  代理人    林華生律師
    被      告    施進龍
    訴訟代理人    施麗芳
    被      告    施進忠
    訴訟代理人    朱翠婚
    被      告    施釘進
    右  四  人
    訴訟代理人    施欣國
    複代理  人    施美燕
右當事人間請求分割共有物事件，本院判決如左：
      主      文
兩造共有坐落台南縣仁德鄉○○段第壹零玖捌地號、地目建、面積柒拾點零玖平方公
尺土地，同段第壹零玖玖地號、地目旱、面積壹仟壹佰貳拾點玖平方公尺土地，同段
第壹壹零零地號、地目旱、面積肆佰陸拾點玖平方公尺應合併分割如附圖（二）所示
：Ａ部分面積壹佰捌拾玖點零壹平方公尺、Ｅ部分陸拾點陸捌平方公尺分歸被告施進
龍取得；Ｂ部分壹零佰零捌點柒肆平方公尺、Ｆ部分壹佰肆拾點玖伍平方公尺分歸被
告施進忠取得；Ｃ部分柒佰肆拾肆點參柒平方公尺、Ｇ部分貳佰壹拾陸點零陸平方公
尺分歸被告施釘進、施貴春、施進壽、施文豐共同取得，並按應有部分被告施進壽為
五分之二、被告施釘進、施貴春、施文豐各為五分之一之比例保持共有；Ｄ部分柒拾
捌點柒捌平方公尺、同段第壹零玖捌地號柒拾點零玖平方公尺、Ｈ部分肆拾參點貳壹
平方公尺分歸原告取得。
兩造共有坐落台南縣仁德鄉○○段第玖零壹地號、地目旱、面積貳拾點柒柒平方公尺
，同段第玖零貳地號、地目旱、面積拾伍點陸捌平方公尺，同段第玖零貳之壹地號、
地目旱、面積肆拾貳點捌壹平方公尺土地予以變賣，所得價金按附表所示應有部分比
例分配予各共有人。
訴訟費用由原告負擔百分之十一，被告施進壽負擔百分之二十二，被告施文豐、施貴
春、施釘進各負擔百分之十一，被告施進忠、施進龍各負擔百之十七。
      事      實
壹、原告方面：
  一、聲明：
  （一）兩造共有坐落台南縣仁德鄉○○段第一０九八、一０九九、一一００地號應
        合併分割如附圖（一）所示：甲部分由原告取得；乙部分由被告施進壽、施
        文豐、施貴春、施釘進共同取得，並按原應有部分比例保持共有；丙部分由
        被告施進龍、施進忠共同取得，並按原應有部分比例保持共有。
  （二）兩造共有坐落台南縣仁德鄉○○段第九０一、九０二、九０二之一地號土地
        應予變價分割。
  二、陳述：
  （一）坐落台南縣仁德鄉○○段第九０一、九０二、九０二之一、一０九八、一０
        九九、一一００地號為兩造所共有，並無不能分割之情形，亦無不能分割之
        特約，爰請求依每人之持分予以分割。
  （二）兩造共有之第一０九八、一０九九、一一００地號全部有０點一六五一八九
        公頃（六三九坪）為本件共有土地之可使用部分，故原告主張三筆土地合併
        分割，以利土地之使用。但被告施進龍主張一一００地號之每人持分額和第
        一０九八、一０九九地號不同，應予分別分割等。因一０九八號之地形特殊
        和外界無通路，三筆土地不能合併分割，為求公平起見，原告主張一０九八
        、一０九九、一一００地號土地均應分別分割。
  （三）最高法院六十三年台上字第二六八０號判例：關於共有物之分割，如依原物
        之數量按其應有部分之比例分配，價值顯不相當者，依其價值按其應有部分
        比例分配，仍不失為以原物分配於各共有人，否則不顧慮經濟上之價值，一
        概按其應有部分核算之原物數量分配者，將顯失公平，惟依其價值按應有部
        分比例分配原物，如有害經濟上之利用價值者，應認有民法第八百二十四條
        第三項之共有人中有不能按其應有部分受分配之情形，得以金錢補償之。（
        最高法院六十三年十二月三日第六次民事庭會議決議、六十五年度台上字第
        二八二九號判決均同一意旨）。本件第一０九八、一０九九、一一００號之
        共有土地，原告認為有下列之價值差別：
      １第一一００、一０九九地號之北側靠近公路價值高，南側離公路遠價值低，
        因此由北側界線算起二十公尺以內為甲區，其餘為乙區，甲區價值為百分之
        一百時，乙區價值為百分之八十。
      ２第一０九八地號為袋地，又其南邊之一０九九地號延伸出來之三角形地，完
        全無使用價值，因之其價值應為百分之四十。以上價值之差別請鑑定人鑑定
        。
  （四）兩造共有之第一０九八、一０九九、一一００地號土地，同意被告施進龍提
        出附圖（二）所示之分割方案，如採此方案，原告同意毋須鑑價補償。
  （五）第九０一、九０二之一、九０二地號因屬畸零地，請予變價分割。
  三、證據：提出台南縣仁德鄉○○段第九０一、九０二、九０二之一、一０九八、
      一０九九、一一００地號土地登記簿謄本各一紙，及上開土地之地籍圖謄本一
      紙為證。
貳、被告方面：
  一、聲明：
  （一）請求駁回原告之訴，訴訟費用由原告負擔。
  二、陳述：
  （一）被告施進忠部分：
      １兩造共有之第一０九八、一０九九、一一００地號土地，同意被告施進龍提
        出附圖（二）所示之分割方案。
      ２兩造共有之第九０一、九０二之一、九０二地號請予變價分割。
  （二）被告施進龍部分：
      １兩造共有之第一０九八、一０九九、一一００地號土地，應分割如附圖（二
        ）所示方案。
      ２兩造共有之第九０一、九０二之一、九０二地號請予變價分割。
  （三）被告施釘進、施貴春、施文豐、施進壽部分：
      １被告施釘進、施貴春、施文豐、施進壽分得部分要維持共有。
      ２兩造共有之第一０九八、一０九九、一一００地號土地，應分割如附圖（二
        ）所示方案。
      ３第九０一、九０二之一、九０二地號請予變價分割。
  三、證據：提出台南縣仁德鄉公所都市土地使用分區證明書一紙為證。
參、本院依職權勘驗系爭土地，及查閱台南縣仁德鄉○○段第九００、九０二之二、
    一一００之一等三筆土地之使用分區。
    理      由
一、原告主張坐落台南縣仁德鄉○○段第九０一、九０二、九０二之一、一０九八、
    一０九九、一一００地號為兩造所共有，依其使用目的並無不能分割之情形，而
    兩造就系爭土地亦無不分割之約定，又迄無法達成協議分割系爭土地等情，業據
    原告提出土地登記簿謄本六件為證，復為被告所不爭執，而依兩造在本件訴訟進
    行中所主張之分割方案，確實無法達成協議分割無訛，自堪信原告之上開主張為
    真實。
二、按各共有人得隨時請求分割共有物；又共有物之分割方法，不能協議決定者，法
    院得因任何共有人之聲請，命為原物之分配或變賣共有物，以價金分配於共有人
    。民法第八百二十三條第一項前段、第八百二十四條第二項第一款、第二款分別
    定有明文。本件系爭土地為兩造所共有，雙方既未定有不分割之特約，亦無因物
    之使用目的不能分割情事；茲兩造復不能達成分割協議，則原告起訴請求裁判分
    割，按諸前開說明，自無不合。
三、查兩造共有之台南縣仁德鄉○○段第一０九八、一０九九、一一００地號，其中
    第一０八九地號、地目建，另第一０九九、一一００地號、地目旱；又第一０九
    八、一０九九地號，原告施世利、被告施文豐、施貴春、施釘進、施進忠、施進
    龍應有部分均為八分之一，被告施進壽應有部分四分之一；另同段第一一００地
    號，原告施世利、被告施文豐、施貴春、施釘進應有部分均為三十二分之三，被
    告施進壽應有部分十六分之三，被告施進忠、施進龍應有部分均為三十二分之七
    ，此有土地登記簿謄本在卷足憑，即上開三筆土地之地目不同，且各筆土地之共
    有人雖相同，但持分不相同。經查：
  （一）台南縣仁德鄉○○段第一０九八、一０九九、一一００地號土地，雖地目有
        建、旱之不同，惟該三筆土地經都市計劃，已被劃為住宅區，此有被告提出
        之台南縣仁德鄉公所都市土地使用分區證明書一紙在卷足憑。上開土地既全
        可作為建築房屋使用，即可合併分割。
  （二）又上開三筆土地，各共有人雖持分不盡相同，惟三筆土地相連，此有原告提
        出之地籍圖謄本在卷可憑。按共有物如為不同地號之數筆土地，其共有人苟
        非以成立一共有關係之意思，共有數筆土地時，應認其共有關係分別存在於
        每筆土地之上，除經全體共有人同意，且土地相連接外，尚不能任意予以合
        併分割。上開三筆土地既相連接，兩造復同意合併分割（見本院九十年十月
        二十五日言詞辯論筆錄），本件亦得合併分割。
  （三）綜上所述，上開三筆土地雖地目不同、各筆土地之共有人持分亦不相同，但
        無礙其得合併分割。
四、系爭一０九八、一０九九、一一００地號土地呈南北走向，西側為同段第九００
    、九０二之二、一一００之一地號，屬於永康交流道特定區○○○○道路用地，
    此有原告提出之系爭土地地籍圖謄本可憑，自北而南分別為施進龍、施進忠、施
    進壽所有之建物，業經本院勘明在卷，且為兩造所不爭執；經斟酌兩造應有部分
    之比例所占之面積、各共有人目前使用系爭土地之現況位置、各共有人之意願，
    各共有人分得土地均面臨計劃道路以達最大經濟效益，及被告施釘進、施貴春、
    施文豐、施進壽表明維持共有（見本院九十年九月六日言詞辯論筆錄）等情，本
    院認依附圖（二）所示方法分割，即Ａ部分面積壹佰捌拾玖點零壹平方公尺、Ｅ
    部分陸拾點陸捌平方公尺分歸被告施進龍取得，Ｂ部分壹零佰零捌點柒肆平方公
    尺、Ｆ部分壹佰肆拾點玖伍平方公尺分歸被告施進忠取得，Ｃ部分柒佰肆拾肆點
    參柒平方公尺、Ｇ部分貳佰壹拾陸點零陸平方公尺分歸被告施釘進、施貴春、施
    進壽、施文豐共同取得，並按應有部分被告施進壽為五分之二、被告施釘進、施
    貴春、施文豐各為五分之一之比例保持共有，Ｄ部分柒拾捌點柒捌平方公尺、同
    段第壹零玖捌地號、Ｈ部分肆拾參點貳壹平方公尺分歸原告取得，較為公平合理
    ，爰依該方案分割系爭土地如主文第一項所示。
五、兩造共有系爭第九０一與九０二之一地號土地相連，另九０二地號土地則不在一
    處，面積僅分別為二十點七七平方公尺、四十二點八一平方公尺、十五點六八平
    方公尺，形狀均呈不規則形，此有原告提出之土地登記簿謄本、地籍圖謄本在卷
    可憑。按上開土地形狀不規則，共有人數又眾多，如原物分割，每人分得不規形
    之狹小土地，不利土地整體利用。本院斟酌土地係珍貴社會資源，為求能發揮最
    大效用，應避免加以細分，及兩造均同意變價分割等情，認上開系爭土地應予變
    賣，並按各共有人應有部分之比例，以價金分配如主文第二項所示。
六、本件雖准原告之請求准予分割系爭土地，但被告等行為，按當時之訴訟程度，確
    為伸張或防衛其權利所必要，爰依民事訴訟法第八十一條第二款規定，命勝訴之
    原告亦負擔一部分（即按其應有部分比例）之訴訟費用，併此明。
中      華      民      國    九十      年    十一      月    二十九    日
                                臺灣臺南地方法院家事法庭
~B法      官  張麗娟
右為正本係照原本作成
如對本判決上訴，須於判決送達後廿日內向本院提出上訴狀
中      華      民      國    九十      年    十一      月    二十九    日
~B法院書記官  陳南山
~F0
~T40
  ┌────────────────────────────────────────┐
  │附表：兩造共有台南縣仁德鄉○○段第九０一、九０二、九０二之一地號，應有部分比例：│
  ├─────┬────────┬──────────┬──────────────┤
  │共有人姓名│  九０一地號    │九０二地號          │九０二之一地號              │
  ├─────┼────────┼──────────┼──────────────┤
  │施世利    │  三十二分之三  │二百四十分之二十五  │二百四十分之二十五          │
  ├─────┼────────┼──────────┼──────────────┤
  │施進龍    │  三十二分之七  │十六分之三          │十六分之三                  │
  ├─────┼────────┼──────────┼──────────────┤
  │施進忠    │  三十二分之七  │十六分之三          │十六分之三                  │
  ├─────┼────────┼──────────┼──────────────┤
  │施釘進    │  三十二分之三  │二百四十分之二十五  │二百四十分之二十五          │
  ├─────┼────────┼──────────┼──────────────┤
  │施貴春    │  三十二分之三  │二百四十分之二十五  │二百四十分之二十五          │
  ├─────┼────────┼──────────┼──────────────┤
  │施文豐    │  三十二分之三  │二百四十分之二十五  │二百四十分之二十五          │
  ├─────┼────────┼──────────┼──────────────┤
  │施進壽    │  十六之三      │二百四十分之五十    │二百四十分之五十            │
  └─────┴────────┴──────────┴──────────────┘

司法院資訊處製作；財團法人民間司法改革基金會備份。
